臺灣板橋地方法院民事判決　　　　　　　 94年度訴更字第2號
原　　　告　癸○○
訴訟代理人　王永春律師
複代理　人　顏維助律師
被　　　告　壬○○
被　　　告　己○○即林舉賢之.
被　　　告　丑○○即林舉賢之.
被　　　告　寅○○即林舉賢之.
被　　　告　辰○○即林舉賢之.
被　　　告　卯○○即林舉賢之.
被　　　告　巳○○即林舉賢之.
被　　　告　申○○○即林舉賢.
被　　　告　辛○○
被　　　告　子○○
被　　　告　甲○○
被　　　告　戌○○○即林彩雲.
被　　　告　酉○○即林彩雲之.
被　　　告　午○○
被　　　告　丁○○
被　　　告　未○○
被　　　告　庚○○
被　　　告　戊○○
被　　　告　丙○○
被　　　告　乙○○
上列當事人間請求分割共有物事件，經本院判決如下：
    主  文
原告之訴駁回。
訴訟費用由原告負擔。
    事實及理由
一、程序方面：
    按當事人死亡者，訴訟程序在有繼承人、遺產管理人或其他
    依法令應續行訴訟之人承受訴訟以前當然停止，民事訴訟法
    第168 條定有明文。查被告林彩雲及被告林舉賢均於原告提
    起本件訴訟後死亡，本院業於93年9 月14日及94年5 月16日
    依民事訴訟法第178 條規定，裁定由其繼承人續行訴訟，先
    此敘明。
二、原告主張：
  (一)兩造分別共有坐落台北縣三重市○○段226 號土地（下稱系
    爭土地），其中原告之應有部分為1/6 ，被告壬○○之應有
    部分亦為1/6 ，被告林舉賢應有部分1/3 ，而被告辛○○、
    李雲鶯、甲○○、林彩雲、午○○、丁○○、未○○、庚○○、戊○○、丙○○、乙○○公同共有1/3 （彼等為林飄香
    之繼承人）。又林彩雲於起訴後之91年8 月15日死亡，依法
    應由其子女戌○○○及酉○○承受訴訟。另被告林舉賢亦於
    94年1月26日死亡，依法亦應子由其繼承人承受訴訟。
  (二)系爭土地之地目雖為「道」，但並非都市○○○道路用地，
    而係私有道路，且前開土地部分比例亦供作後述建築物之空
    地比，是系爭土地並不能分割情事。即因原告曾將系爭土地
    之一部提供予訴外人林王月娥（原告之配偶）、林文景、林
    銀河（原告之子），作為坐落台北縣三重市○○段231 號土
    地（下簡稱231 號土地）興建建物（即門牌號碼台北縣三重
    市○○○街35號1 樓至5 樓）之空地比，前開建物並已興建
    完成，領有使用照及居住使用（台北縣政府工務局81年核發
    之81重建字第1388號建照及83年核發之83重使字第954 號使
    用執照）。嗣前開建築執照經台北縣政府函知撤銷，並通知
    繳回使用執照，故使前開完成建物瀕臨形成違章建築物之情
    事，由於主管機關通知，倘系爭土地以如附圖所示方式予以
    分割，即得補正。因此為免前開建物變成違章建物，故有將
    系爭土地分割，並將如附圖所示部分分予原告之必要。
  (三)關於系爭土地共有人林飄香，既於73年1 月28日死亡，其應
    有部分自應由其繼承人即被告辛○○、李雲鶯、甲○○、林
    彩雲、午○○、丁○○、未○○、庚○○、戊○○、丙○○
    、乙○○因繼承而取得，且不待登記（依民法第759 條及
    1147條規定），是林飄香之繼承人部分，應以公同共有之方
    式按林飄香應有部分面積分割系爭土地。
  (四)併為聲明：求為判決被告辛○○、子○○、甲○○、戌○○○、酉○○、陳吉祥、未○○、庚○○、戊○○、丙○○、
    乙○○應就被繼承人林飄香所有系爭土地權利範圍1/3 遺產
    按應繼承比例辦理共同登記後；原告與被告分別共有系爭土
    地分割如附圖所示。
三、被告林舉賢、辛○○抗辯：不同意原告分割之主張，兩造間
    就他筆土地另有糾葛，除非原告一併解決。併為答辯聲明：
    原告之訴駁回。
四、按原告之訴，依其所訴之事實，在法律上顯無理由者，法院
    得不經言詞辯論，逕以判決駁回之，民事訴訟法第249 條第
    2 項定有明文。又當事人之適格，指當事人就特定訴訟標的
    ，有實施訴訟之權能而言，此項權能之有無，應依當事人與
    特定訴訟標的之關係定之。而共有物之分割，於共有人有法
    律上之利害關係，必須共有人全體為之，故請求分割共有物
    之訴，屬於民事訴訟法第56條第1 項所謂訴訟標的對於共同
    訴訟之各人必須合一確定者，即應以其他共有人之全體為被
    告。再按法院裁判分割共有物而以原物分配於各共有人時，
    係使共有關係變更為單獨所有，其性質為共有人間應有部分
    之交換，自屬處分行為，如係變賣共有物而以價金分配於共
    有人，即係以處分共有物為分割之方法，均以共有人之處分
    權存在為前提，如果共有人其中之一就共有物並無處分權可
    資行使，法院即無從基此為裁判分割（最高法院69年台上字
    第1134號判例參照）。
五、經查：
  (一)系爭土地現登記所有人為原告（應有部分為1/6）、 被告壬○○（應有部分亦為1/6）、 被告林舉賢（應有部分1/3）
    、林飄香（應有部分1/3）； 其中林飄香及林舉賢已死亡，
    其繼承人尚未辯理系爭土地之繼承登記等情，有土地登記謄
    本一份及戶籍謄本二份在卷可佐。
  (二)被告林舉賢之繼承人為其配偶己○○及子女丑○○、寅○○
    、辰○○、卯○○、巳○○、申○○○，有戶籍查詢資料九
    份及本院查詢單（前開第一順位繼承人查無於法定期間內向
    本院聲明拋棄繼承）一份在卷可佐。
  (三)林飄香係73年1 月28日死亡（其配偶林黃素先於66年3 月16
    日死亡，故無繼承權）後，其子女並未為拋棄繼承，是依民
    法第1138條第1 項第1 款規定，應由林國棟、辛○○、林教
    、子○○、林彩雲繼承等情，有戶籍謄本6 份在卷可查，堪
    認為真正。至原告主張被告甲○○為林飄香之養女一節，經
    查依卷被告甲○○戶籍登記資料所示，並無養父母之註記（
    父親為李曾聲，母親為李林蘭），原告前開主張尚乏依據並
    無可採，併此敘明。
  (四)林國棟、林教、林彩雲於繼承後，陸續於86年5 月20日、87
    年4 月4 日及91年8 月15日死亡，有戶籍謄本3 份在卷可佐
    ，彼等第一順位繼承人亦查無於法定期限內向法院聲明拋棄
    繼承，有本院及臺灣台北地方法院查詢單在卷可佐。依民法
    第1138條第1 項第1 款及第1144條規定，各應由其配偶（依
    死亡時間先後判之）、子女繼承，即
    (1)林國棟86年5 月20日死亡，應由其配偶林陳娥及子女被告
      午○○、丁○○、未○○、庚○○、戊○○繼承。嗣林陳
      娥又於89年3 月23日死亡，其第一順位繼承人亦查無拋棄
      繼承情事，故再由其子女繼承等情，亦有戶籍謄本一份及
      法院查詢資料一份各一份在卷可查。
    (2)林教87年4 月4 日死亡（配偶李炳文87年1 月2 日死亡）
      ，應由其子女被告丙○○、乙○○繼承，有戶籍謄本一附
      卷可佐。
    (3)林彩雲91年8 月15日死亡（於51年3 月10日即與配偶陳有
      奎離婚），應由其子女戌○○○、酉○○繼承，有戶籍謄
      本一份可查。
六、基上，
  (一)原告所提出林飄香繼承系統表（即原證3）， 應有相當之違
    誤。且按「第1138條所定第1 順序繼承人，有於繼承開始前
    死亡，或喪失繼承權者，由其直系血親卑親屬代位繼承其應
    繼繼分」，民法第1140條定有明文。本件承前述，並查無該
    當民法第1140條之情事，則原告援引代位繼承法律關係逕為
    跳躍式繼承，或執此計算各該繼承人之應繼分，於法顯有未
    合。
  (二)又土地登記名義人林飄香及林舉賢死亡後死亡後，其等之繼
    承人均未就系爭土地辦理繼承登記，原告僅追加聲明「被告
    辛○○、子○○、甲○○、戌○○○、酉○○、陳吉祥、未
    ○○、庚○○、戊○○、丙○○、乙○○應就被繼承人林飄
    香所有系爭土地權利範圍1/3 遺產按應繼承比例辦理共同登
    記」，非惟未就林舉賢之繼承人部分未先行或同時請求被告
    己○○等辦理繼承登記外；就已為聲明部分亦有順序及法條
    （即代位繼承主張部分）之誤用，經本院於94年3 月31日言
    詞辯論期日就「原告所提出林飄香繼承系統表，顯有誤用民
    法第1140條規定（更進一步詳指林飄香之死亡時間早於其子
    女林國棟及林教；併提示被告甲○○戶籍登記資料，命原告
    就所主張被告甲○○係林飄香養女部分為舉證。」及「原告
    所為聲明違反民法第759 條規定，有聲明未完足及不正確待
    補充之違誤」等事項詳為闡明、曉喻，並命原告應於30日內
    補正相關聲明、陳述，有本院94年3 月31日言詞辯論筆錄一
    份在卷可佐，原告迄未再為任何敘明或補正。依民法第759
    條規定，林飄香及林舉賢之繼承人（包含林飄香之繼承人死
    亡後其等之繼承人），自不得處分該應有部分，原告未先行
    或同時以合法聲明請求應辦理繼承登記被告辛○○等辦理繼
    承登記，逕訴請分割共有物；或訴請非繼承人之被告甲○○
    辦理繼承登記，及訴請分割共有物，自均有未當，爰不經言
    詞辯論，逕以判決駁回原告之訴。
據上結論：本件原告之訴為無理由，並依民事訴訟法第249 條第
2項、第78條判決如主文。
中　　華　　民　　國　　94　　年　　6 　　月　　9 　　日
                  民事第一庭法　官　黃信滿
以上正本係照原本作成
如對本判決上訴，須於判決送達後20日內向本院提出上訴狀
中　　華　　民　　國　　94　　年　　6 　　月　　9   　日
                            書記官　吳美瑤
